【裁判字號】    99,重訴,18
【裁判日期】    990311
【裁判案由】    塗銷所有權登記等
【裁判全文】
臺灣板橋地方法院民事判決              99年度重訴字第18號
原      告  丁○○
訴訟代理人  黃銀河律師
被      告  丙○○
訴訟代理人  彭意森律師
上列當事人間請求塗銷所有權登記等事件，經本院於民國
99年2月25日言詞辯論終結，判決如下：
    主  文
原告之訴駁回。
訴訟費用由原告負擔。
    事實及理由
一、原告主張：兩造之母親劉鄭記妹於民國88年5月20日過世，
    繼承人有劉順成、丙○○、丁○○、乙○○、劉月雲、劉美
    秀等六人，其中劉月雲、劉美秀於88年7月12日為拋棄繼承
    之表示，繼承人劉順成於97年11月4日過世。被告未與原告
    協議，即於88年5月29日自行書立遺產分割協議書，並持繼
    承人劉順成、丁○○、乙○○交付用以處理家中公務之印章
    ，蓋印其上，除將劉鄭記妹所遺現金新台幣（下同）204704
    元由劉順成、丙○○、丁○○、乙○○平均繼承外，其餘所
    遺如附表所示之不動產均歸自己，並於96年6月間辦理繼承
    登記，已侵害原告之繼承權，爰依民法第184條、第179條、
    第767條之規定，請求被告應將附表所示之不動產繼承登記
    予以塗銷。
二、被告則以：兩造與其他劉氏家族成員，自80年起分層居住於
    台北縣板橋市○○路77號同一棟大樓內，父親劉順成與母親
    劉鄭記妹在77號5樓，長子即被告在77號3樓，次子即原告在
    77號7樓，三子乙○○在77號6樓，家族成員間來往親密，家
    族大小事務均先向父親劉順成請益，兩造被繼承人劉鄭記妹
    之遺產繼承問題，也不例外。兩造母親劉鄭記妹於88年5月
    20日過世後，兩造與三弟乙○○除忙於殯葬後事外，當時兩
    造父親劉順成健在，兩造與三弟乙○○向父親劉順成請益如
    何辦理母親劉鄭記妹之遺產繼承，父親劉順成表示因被告處
    理不動產事務經驗豐富，故不動產均交給被告單獨繼承，其
    他繼承人平分現金，斯時兩造與三弟乙○○均無任何反對意
    見，同意循此辦理，即簽訂系爭遺產分割協議書，並檢具印
    鑑證明書、戶籍謄本等有關證明文件，持向稅捐機關申請遺
    產稅核定、繳納遺產稅及向地政事務所申辦繼承登記等事宜
    。原告自96年6月間繼承登記完成起至97年11月4日父親劉順
    成過世止，均無任何異議，豈容事後無由推翻，否認曾有協
    議分割之情事等語置辯。並聲明：原告之訴駁回。
三、本件之爭點為：被告是否未經原告及其他繼承人劉順成、乙○○之同意，擅將附表所示之不動產辦理分割繼承登記為己
    單獨所有？據證人乙○○證稱：（問：遺產分割協議書上的
    章是否你親自所蓋？）我大嫂幫我蓋的，當時我沒有在場，
    印章是我的，我父母親在的時候我的印章、原告丁○○的章
    都是我大嫂在保管。（問：你大嫂是否有事先告知你要簽這
    份遺產分割協議書？）有。遺產分割協議書我有看過內容，
    遺產（不動產的部分）通通登記給被告丙○○，這是我母親
    過世頭七的時候吃飯時，我父親、大哥、二哥、二嫂還有我
    都在場，這是父親的意見，父親說大哥對不動產比較會處理
    ，所以把不動產全部登記給被告丙○○，就是由被告丙○○
    單獨繼承，當時原告丁○○並沒有反對的意見，我也有同意
    等語（見99年2月4日言詞辯論筆錄），另據承辦被告繼承登
    記事宜之甲○○即原告之妻證稱：（問：本件繼承登記是否
    你親自辦理？）是我的助理羅秀甄去辦理的。（問：如何取
    得原告印鑑證明？）辦理的時候，我大嫂說要印鑑證明，我
    就告訴我先生，我先生就去辦理印鑑證明，我先生知道辦印
    鑑證明是要辦理我婆婆遺產繼承登記的事情。（問：遺產要
    如何繼承是否有經過大家的協議？）有。我婆婆過世後有一
    天吃飯的時候，我大伯有問我公公，關於婆婆遺產如何繼承
    的問題，我公公說由我大伯全部繼承，現金大家分，當時大
    家都同意我公公的意思去做也去辦理繼承。（問：分割協議
    書上原告丁○○的章如何蓋上去的？）可能是大嫂蓋的吧，
    印章本來就放在大嫂那邊，我嫁過來的時候我公公、婆婆及
    我先生的印鑑都是交給大嫂保管。（問：在八十八年就已經
    協議由你大伯單獨繼承，為何到九十六年才辦理繼承登記？
    ）我有聽大嫂說過因為遺產稅的問題才會拖那麼久。（問：
    八十八年就遺產繼承達成協議以後迄今，原告有無表示反對
    意見？）沒有反對，當時也同意說好，因為大伯一直照顧我
    家裡的大小，我想原告可能受到朋友的影響而有不一樣的想
    法，才會提起本件訴訟。（問：有無告知妳先生辦理印鑑證
    明做何用途？）我說要辦理婆婆遺產繼承用的。（問：八十
    八年大家討論遺產繼承的時候，原告是否在場？）有在場。
    （問：原告當時有無同意？）說好，沒有反對等語（見99年
    2月25日言詞辯論筆錄）。依上開證言可知，被告單獨繼承
    取得附表所示不動產之所有權，係經由全體繼承人之同意，
    縱使原告並未在遺產分割協議書上親自用印，但從辦理分割
    繼承登記需要遺產分割協議書之書面，亦可認為原告有授權
    被告或被告委任之人在遺產分割協議書上代為用印，此外辦
    理繼承登記，尚需原告之印鑑證明，而原告之印鑑證明，係
    由原告委託訴外人羅莉芳申請，此有委託書及申請書可稽，
    而依印鑑證明申請須知「委任他人辦理者，應出具委任書（
    委任人應親自簽名或蓋章並註明申請份數）及委任人身分證
    、原登記印鑑章、受委任人身分證、印章」，則原告交付身
    分證之重要證件以委託他人辦理印鑑證明，不可能不過問申
    請印鑑證明之用途，況證人甲○○證稱：有告知原告辦理印
    鑑證明係要辦理婆婆遺產繼承用的等語，是被告單獨繼承取
    得附表所示不動產之所有權，應已取得原告之同意，原告主
    張被告故意侵害其繼承權，依民法第184條、第179條、第
    767條之規定，請求被告將附表所示之不動產繼承登記予以
    塗銷，為無理由，應予駁回。
四、結論：原告之訴為無理由，依民事訴訟法第78條，判決如主
    文。
中    華    民    國    99    年     3    月    11    日
                  民事第三庭法  官  陳映如
以上正本係照原本作成
如對本判決上訴，須於判決送達後20日內向本院提出上訴狀
中    華    民    國    99    年    3     月    11    日
                            書記官  李錦輝

司法院資訊處製作；財團法人民間司法改革基金會備份。
